最高法院刑事判決　　　　　　　　　　　　　　　　八十七年度台上字第九九三號
　　上　訴　人　甲○○
右上訴人因業務過失致人於死案件，不服台灣高等法院中華民國八十六年十二月二十
四日第二審更審判決（八十六年度重上更(七)字第二六○號，起訴案號：前台灣台北地
方法士林分院院檢察署八十年度偵字第四七八七號），提起上訴，本院判決如左：
    主  文
原判決撤銷，發回台灣高等法院。
    理  由
本件原判決認定上訴人甲○○係東亞運輸倉儲股份有限公司（以下簡稱東亞公司）貨
櫃車司機，為從事駕駛業務之人，於民國八十年六月二十一日下午三時許，駕駛00
0－0000號（倉儲車頭編號一三九）聯結車後掛二二○－二○六號拖車（即板架
或板車），沿台北縣汐止鎮○○路○段由新隆貨櫃場往基隆方向行駛，途經該路段三
○○號前，時值大雨，視線不良，該地段路邊亦凹凸不平，雨水積聚不易發現坑凹，
上訴人駛於此種路段，依其駕駛經驗，應注意車前狀況，尤應注意本身以外左右有無
其他車輛亦在行駛，並與其他車保持安全距離、間隔及減速慢行，隨時採取必要安全
措施，依當時狀況，又非不能注意，乃竟疏於注意在其聯結車前方右側有機車同方向
行駛前進，致於其所駕駛之聯結車超越該機車時，兩車距離過近，拖車之右後輪外緣
擦撞廖克鴻所騎之車號000－0000號機車，致機車駕駛人廖克鴻人車跌向道路
中心線右方車道，造成左前額部及左眉挫傷皮膚開裂，上口唇挫裂傷，上眼瞼溢血、
口鼻血液流出、後頭部挫傷腫脹瘀血、左手臂外側皮膚廣泛性擦傷皮膚破裂、左肩挫
傷皮膚瘀血、右膝擦傷瘀血，由於頭部外傷顱內出血當場死亡等情。因而撤銷第一審
判決，改判仍論處上訴人業務過失致人於死罪刑，固非無見。然查：(一)、證據之取捨
，法院雖有自由判斷之職權，惟其取捨仍不得違背經驗法則及論理法則。證人姜榮達
縱證稱：伊見上訴人駕駛之拖車右邊後輪撞到機車及機車騎士（指死者廖克鴻）頭部
等語（見偵查卷第二六頁反面）。但上訴人當日駕駛之二二○－二○六號拖車，其右
邊後輪及其他部分，均無擦撞之痕跡，業經證人謝燦福及承辦本案之警員嚴戊坤供證
在卷（見原審重上更三字卷第五八頁及其反面、第八四頁反面），如何能認姜榮達此
部分之證言係與事實相符﹖且依上訴人提出之照片六張（見原審交上更一字卷第五九
、七○頁），上訴人所駕駛之拖車後輪，其高度僅及與廖克鴻相同機車騎士之腰部，
如何能撞及該騎士之頭部﹖姜榮達又證稱：當時「機車沒開很快，拖車很快。」「當
時卡車時速七、八十公里」（見偵查卷第二六頁反面，原審交上更二字卷第二九頁反
面）。但依上訴人駕駛之半聯結車所裝置之行車速度自動紀錄器解析結果，上訴人於
八十年六月二十一日十四時五十分（即其駕駛該車離開新隆貨櫃倉儲公司之時間），
至同日十五時十分（即民眾向警局報案發生車禍之時間），其行車時速，除停車或半
停車狀態外，均在二十八至四十三公里之間，有樺崎實業有限公司分析報告附卷為憑
，並經該公司經理即解析人員丁現昌供證甚詳。丁現昌復證稱：上開自動紀錄器所裝
置之卡片，不可能有偽造之情事（見原審重上更三字卷第一八、一九頁、第二八頁反
面至第二九頁）。發生車禍之路段，行車速率限制係六十公里以下，亦有警局交通事
故調查報告表附卷可稽（見相驗卷第七頁）。則上訴人當時駕車，如何有若姜榮達所
言時速七十至八十公里超速之情形﹖姜榮達又證稱：機車與拖板車（指上訴人所駕駛
者）同一方向行駛。」「機車在快慢車道上。」「半聯結車（指上訴人所駕駛者）右
後輪撞到機車左側。」「機車被撞後人車當場彈起」等語（見第一審卷第一六頁反面
、原審交上訴字卷第二五頁、交上更一字卷第四○頁反面、交上更二字卷第二九、六
三頁）。但依警局道路交通事故調查報告表之事故現場圖所示，廖克鴻係倒臥在緊靠
快慢車道分隔線處（見相驗卷第八頁），苟如姜榮達所言，廖克鴻之機車左側為上訴
人之拖車右後輪撞及，其著力點既在左側，則廖克鴻如何不摔倒在右邊路肩附近﹖反
而竟倒臥在緊靠快慢車道分隔線處﹖且廖克鴻之機車如非自行駛入坑洞或遭上訴人駕
駛之半聯結車從後追撞（台灣省車輛行車事故覆議鑑定委員會亦認上訴人駕駛之半聯
結車如確有撞及廖克鴻之機車，應以半聯結車前面某部位與機車擦撞之可能性最大，
見原審交上更一字卷第七六頁反面），如何有「人車彈起」之可能﹖姜榮達又證稱：
當時發生車禍之路面，「只知有積水，不知有無坑洞。」「機車（指廖克鴻駕駛之機
車）倒地處沒有坑洞」等語（見原審交上更一字卷第四一頁反面、第六三頁）。但證
人陳阿抬證稱：車禍現場有坑洞，約二十公分深、四十公分寬（見原審交上更二字卷
第九二頁）。且該處路面確有坑洞，不獨警局道路交通事故調查報告表業已記載明確
，復有上訴人提出之現場照片七張可證（見原審交上訴字卷第三四、三五、三七、三
八頁，相驗卷第七頁）。則姜榮達之證言如何未有偏頗不實之嫌﹖上述各點，本院分
別於第三、四、五、六、七次發回更審意旨中，予以指明。原審仍不審究姜榮達所言
兩車擦撞時之著力點在何處，是否會引起「人車彈起」之可能﹖徒以姜榮達所述人車
彈起「應非誇大」空言無據之詞，及置上訴人當日駕駛之車輛上，無擦撞之痕跡而不
論，並捨棄陳阿抬證稱：「車禍現場有坑洞。」「有聽一位小姐說：見一個騎機車者
自己跌倒」（見原審交上更二字卷第九二頁反面），對於上訴人有利之證據不採，竟
謂上訴人當時駕車縱未超速，不能證明未與廖克鴻之機車擦撞；車禍現場雖有坑洞，
亦不能證明廖克鴻機車係自行跌入坑洞云云，猶採信姜榮達前開有瑕疵之證言，而認
定上訴人駕駛之半聯結車，其拖車之右後輪外緣擦撞及廖克鴻之機車，其採證難謂未
有違背經驗法則及論理法則。(二)、科刑判決所認定之事實，與其所採用之證據不相適
合者，即屬證據上之理由矛盾。原判決認定上訴人駕駛半聯結車，於前開時地疏於注
意擦撞廖克鴻之機車，致廖克鴻人車倒地傷重死亡，除採用姜榮達有瑕疵之證言外，
並以台灣省台北縣區車輛行車事故鑑定委員會鑑定結果，為其所憑證據之一（見原判
決理由二之(十)）。惟第一審將本件車禍有關資料送請該委員會鑑定時，據函覆稱：「
本案機車（指廖克鴻所駕駛者）與半聯結車（指上訴人所駕駛者）有否擦撞，並無直
接證據，機車行向亦無法查證，如依警圖（即事故現場圖）、卷附相片、機車倒地及
死者（廖克鴻）倒臥位置，難以認定係被同向車輛擦撞所致」（見第一審卷第八頁）
。繼又函覆原審法院稱：「現場圖（即事故現場圖）機車與駕駛者（指廖克鴻）倒地
相關位置及距離，依經驗判斷，不似被同向左側車輛擦撞倒地，原卷資料又無兩車車
損比對，故難以認定係被同方向車輛擦撞所致（見原審交上更一字卷第二一頁）。嗣
經原審法院再送同一鑑定委員會鑑定，據函覆稱：「上訴人駕駛之半聯結車超越同向
重機車，因未保持半公尺以上安全間隔，致右後車身擦撞廖克鴻左肩及左照後鏡」云
云（見同卷第五四頁）。但該委員會未說明與其前次鑑定結果不同之理由，上訴人因
而不服聲請覆議，經台灣省車輛行車事故覆議鑑定委員會函覆稱：1.本案警繪現場圖
與偵查卷第十二頁背面照片不符（指機車倒地之車頭及車尾位置）。2.如證人姜榮達
（該函誤書為「姜仁達」）、張逢茂、何身長等三人所言屬實，則同意原鑑定意見。
3.由卷附各項資料綜合研判，認為邱（雲和）車前某部位與機車駕駛人（指廖克鴻）
擦撞肇事之可能性最大云云（見同卷第七六頁反面）。則該覆函第一點係指明台灣省
台北縣區車輛行車事故鑑定委員會所依據鑑定資料中之警局事故現場圖，其所繪被害
人機車倒地後車頭及車尾位置與實際不符；第三點係說明該鑑定委員會認定半聯結車
右後車身擦撞廖克鴻左肩及其機車左照後鏡，應屬錯誤。其第二點雖以「如姜榮達、
張逢茂、何身長所言屬實」為條件，方同意原鑑定之意見。但張逢茂、何身長均稱：
伊未目擊車禍發生之情形（見偵查卷第三一頁反面、第一審卷第一七頁反面）。是台
灣省台北縣區車輛行車事故鑑定委員會前開第二次鑑定所作不利於上訴人之意見正確
與否﹖繫於姜榮達證言之真實性如何為斷。依照前開所述，姜榮達之證言有瑕疵，如
屬無訛，則該委員會第二次鑑定之意見，似非正確，本院第七次發回更審意旨亦已指
明。且原判決事實係認定上訴人駕駛之半聯結車，其拖車之右後輪外緣擦撞廖克鴻所
騎之車號000－0000號機車；台灣省台北縣區車輛行車事故鑑定委員會第二次
鑑定結果，係認定上訴人駕駛之半聯結車右後車身擦撞廖克鴻之左肩及其機車左照後
鏡，亦兩不相符。原判決竟以該鑑定結果為認定上訴人過失致人於死罪所憑之證據，
顯不適合，而有證據上之理由矛盾。(三)、有罪之判決書應記載對於被告有利證據不採
納之理由，刑事訴訟法第三百十條第二款定有明文。卷附台北縣警察局受理民眾報案
紀錄簿（影本）固記載：「可口可樂公司前肇事黃色大卡車，車號二二○－二○六、
編號一三九、聯富拖車公司『000－0000、000－0000』（電話號碼）
，往基隆方向逃逸，時間十四時五十分至十五時左右」云云（見偵查卷第十五頁）。
惟上訴人一再辯稱：該紀錄簿上所記載之板車車號及聯富公司電話號碼，係承辦本件
警員事後至其服務之東亞公司查詢而補記等語。證人即東亞公司經理謝燦福亦證稱：
「當天（指八十年六月二十一日）下午四時許，我在東亞公司值班，有二位汐止分局
刑警到我公司來，告訴我們公司之車輛撞到別人，他們二人要我提出車籍資料。我問
他們何時發生車禍，他們告訴我：『大約在下午二時三十分，有人看見我們公司之車
子在汐止鎮○○路○段一○○號撞到人。』該二警員並無說明車號（指板車車號等）
，只要我查明該時段我們公司經過該路段之車子、司機姓名。我查出來是甲○○開車
經過該路段，我就告訴他們車號及司機之姓名、住所，我亦告訴他們：現在該板架（
即板車）在碼頭（指基隆第十八號碼頭），我們（指該證人與刑警等）就去碼頭確定
板架之號碼，看看我有無騙他。他們（指刑警）當時有檢視板車後說：板車上無撞擊
之痕跡，車子資料是我在東亞公司內告訴他們的」等情（見原審重上更三字卷第五八
頁）。且本件車禍報案人姜榮達證稱：伊未看清車號。另一報案人何身長亦證稱：「
未目擊車禍發生之情形」（見相驗卷第十頁反面、偵查卷第二七頁、第一審卷第一七
頁反面）。既未看清車號或未目擊車禍發生之情形，似均無從於報案時告知值班人員
肇事車輛車號之可能。如係實情，則前開上訴人之辯解及謝燦福之證言，難謂係出於
虛構。縱承辦本件車禍之警員王寶章在原審法院證稱：前開報案紀錄係根據當時報案
人之報案內容而記載，並非事後補登云云。惟證人姜榮達證稱：車禍發生之時，正下
著大雨、視線不良等語（見第一審卷第十七頁、原審交上訴字卷第二五頁反面）。如
此情形，則報案人當時看清肇事車禍之板車號碼「二二○－二○六」六個數字已非易
事，如何尚能看清板車擋泥板上之「000－0000」、「000－0000」兩
組電話號碼﹖又如能知該電話號碼係聯富公司所有﹖是王寶章上開證言之真實性，非
無可疑。雖車禍發生當日前往東亞公司查證之警員嚴戊坤在原審法院證稱：伊前往東
亞公司之前，依據民眾報案紀錄單（簿）已知板車號碼二二○－二○六及編號一三九
，只是前往調查車頭號碼而已，當時伊有告訴守衛人員板車的車號等語。嚴戊坤如果
已知板車號碼，何以僅告知東亞公司之守衛（該守衛係何人，嚴戊坤未供明），何以
不告知該公司值班人員即經理謝燦福﹖又何以不憑板車號碼要求謝某查出司機之姓名
﹖反而要謝燦福「查明該時段經過車禍現場之車輛及司機姓名」（見謝燦福證言）﹖
雖原審法院前次判決理由說明前開民眾案報紀錄，係依據不詳姓名人報案內容而記載
（原判決亦作相同之述，見原判決正本第四頁正面第五行），似指該不詳姓名者非
姜榮達或何身長，但未說明其所憑之證據及姜榮達、何身長之報案紀錄何在﹖且上訴
人又具狀稱：當日（指八十年六月二十一日）伊早上向東亞公司領用車頭號碼一三九
、牌照二二○－二○六號板車，於上午九時三十分前往台陸貨櫃場拖載ＮＹＫＵ00
00000號空櫃，駛至基隆第十八號碼頭，因船艙尚未裝滿，空櫃不能裝在底下，
以免船航行時不穩而發生傾覆，故上訴人將該板車及其所載之空櫃放置在該碼頭，等
待裝船，又在碼頭拖另一輛東亞公司所有之板車，再往新陸貨櫃場載運貨櫃，並曾向
經理謝燦福報告及徵得其同意，此後各次作業，均使用另一輛拖車，二二○－二○六
號板車一直至警員嚴戊坤於當日下午四時許前往查證時，仍連空櫃放置在基隆第十八
號碼頭，等待裝船等語（見原審重上更四字卷第五七頁反面）。上訴人上開辯解，不
獨業據謝燦福供證在卷（見同卷第五二頁反面、第五三頁）。上訴人提出東亞公司派
車單，其上亦記載上訴人於八十年六月二十一日八時二十分，向該公司領一三九號（
即牌照二二○－二○六號）板車；同公司工作簽證單亦記載上訴人於同日九時三十分
至台陸貨櫃場拖運ＮＹＫＵ0000000空櫃至基隆第十八號碼頭；同公司日報表
亦記載上訴人於該日九時三十分拖運上開空櫃到基隆第十八號碼頭，至十七時三十分
（即下午五時三十分）止「船邊作業」（指等待裝船）。警員嚴戊坤復證稱：該日下
午四時許，伊前往基隆（第十八號）碼頭，尚見該板車及其所載之貨櫃，仍放置在該
處等語（見同卷第五九至五九之二頁、重上更三字卷第八四頁反面）。如均屬無訛，
則車禍發生之時，上訴人縱駕車行經車禍現場，其所拖用者是否已非二二○－二○六
號之板車，即待釐清。苟該板車尚放置在基隆第十八號碼頭，報案人如何能看到其牌
照號碼二二○－二○六﹖則警員王寶章所稱民眾報案紀錄簿非事後憑謝燦福提供之錯
誤資料而補行記載，及嚴戊坤所稱其至東亞公司調查時，已知板車號碼為二二○－二
○六，如何能認係屬真實﹖上述各點，本院分別於第四、五、六、七次發回更審意旨
中指明。雖原判決以上訴人換拖另一輛板車未有紀錄，遂認上訴人該日各次載運貨櫃
，均仍係使用原領得之二二○－二○六號板車云云（見原判決正本第五至七頁）。但
依東亞公司工作簽證單記載：上訴人於八十年六月二十一日十四時五十分，在新陸貨
櫃場拖空板車至基隆第十六號碼頭；於同日十五時五十六分從該碼頭拖ＦＢＺＵ00
00000號貨櫃至新陸貨櫃場；同日十六時四十分從該貨櫃場拖空板車回東亞公司
（上開簽證單上所書「ＴＹ」係「ＴＵＮＧＹＡ」之縮寫，亦係指東亞公司），並於
同日十七時到達（見原審上更六字卷第四二頁）。如上訴人仍使用二二○－二○六號
板車，則該板車於該日十四時五十分至十七時之間，似應在基隆第十六號碼頭或在新
陸貨櫃場或回到東亞公司，不可能尚放置在基隆第十八號碼頭。如亦屬無訛，則警員
嚴戊坤前開所稱：於八十年六月二十一日下午四時（即十六時）許，其前往基隆第十
八號碼頭查證時二二○－二○六號及其所載貨櫃（ＮＹＫＵ0000000），仍放
置在該處等語，在客觀上係有利於上訴人之證據，原判決不予採納，復未說明其理由
，自有判決理由不備之違法。上訴意旨執以指摘原判決不當，非無理由，應認仍有撤
銷發回更審之原因。
據上論結，應依刑事訴訟法第三百九十七條、第四百零一條，判決如主文。
中      華      民      國    八十七    年      三      月     十九     日
                            最高法院刑事第七庭
                                  審判長法官  董  明  霈
                                        法官  丁  錦  清
                                        法官  林  茂  雄
                                        法官  王  居  財
                                        法官  王  德  雲
      右正本證明與原本無異
                                              書  記  官
中      華      民      國    八十七    年      三      月     二十五   日
